【裁判字號】    89,訴,432
【裁判日期】    890605
【裁判案由】    確認社股存在
【裁判全文】
臺灣臺南地方法院民事判決  八十九年度訴字第四三二號
    原      告  華僑商業銀行股份有限公司鳳山分行
                              .
    法定代理人  乙○○      住.
    訴訟代理人  丙○○      住.
    被      告  保證責任臺南市第五信用合作社      設台南市○○○路○段三五
                              .
    法定代理人  甲○○      住.
    訴訟代理人  丁○○      住.
右當事人間請求確認社股存在事件，本院判決如左：
    主    文
確認第三人周明德對被告之社股債權在新臺幣伍拾萬元之金額範圍內存在。
原告其餘之訴駁回。
訴訟費用由被告負擔十分之一，餘由原告負擔。
    事    實
甲、原告方面：
一、聲明：求為判決確認第三人周明德對被告之社股債權在新台幣（下同）四百六十
    萬一千元範圍內存在。
二、陳述：
  （一）第三人周明德前為案外人周俊璋向原告借款四千萬元，簽具保證書作為連帶
        保證人，詎上開借款僅付息至八十七年十二月二十六日，經原告多次催繳本
        息，均未前來清償，遂就上開借款暨保證債務向鈞院聲請發支付命令，並經
        確定在案。
  （二）按第三人周明德對原告負有保證債務尚未清償，是原告曾依法向國稅局聲請
        查詢第三人周明德之財產、所得明細資料，依國稅局所交付之財產明細顯示
        ，第三人周明德對被告應有社股四百六十萬一千元存在，原告依前開財產明
        細所載，向鈞院執行處聲請強制執行，並經鈞院執行處以八十八年度執字第
        二三０四二號執行事件，就第三人周明德對被告前開社股核發扣押命令，詎
        被告竟拒絕依前開執行命令執行，是原告不得已始依強制執行法第一百二十
        條第二項規定，提起本件訴訟。
  （三）訴外人周明德對被告持有股金，原告為保全債權，前向鈞院聲請假扣押裁定
        ，經鈞院執行處核發扣押命令在案，詎被告對該扣押命令聲明異議，則被告
        既對訴外人周明德是否持有被告股金，或於數額有爭議或有其他抗辯事由時
        ，即為法律關係基礎事實有爭議，依法原告自得提起確認之訴，況且被告既
        已聲明異議，倘原告不依執行法院通知對被告起訴，前揭執行法院所為之扣
        押命令，及有遭撤銷之虞，原告法律上之地位，即已因被告之異議，生不安
        之危險，原告自有提起本件確認之訴之必要。
  （四）被告抗辯被告之卸任理事周明德其股金無法現時應原告所請求而支付，惟原
        告僅係實施假扣押，目的乃在保全日後之強制執行，非要求現時給付，再者
        ，依被告所稱，期限屆滿後，被告對訴外人周明德仍負有返還股金之義務，
        據此，強制執行法第一百一十五條第一項所謂「債務人對於第三人之金錢債
        權」，並未排除附有條件、期限之債權，此觀同法第一百一十五條第三項規
        定自明，是以，倘訴外人對被告確有債權存在，該債權何時可請求，第三人
        何時應給付或請求與給付有無其他條件限制，均非所問，即不得以之為理由
        否認其為執行標的，據此，被告既自認訴外人周明德對其有股金債權存在，
        原告提起本件確認之訴，自屬有理由。
  （五）依據信用合作社社員代表理監事及經理人應具備資格條件及選聘辦法第八條
        第二項規定：理事、監事於任期內發生個別認繳股金少於前條第一項規定之
        數額者，解任之。況經原告詢問高雄第區信用合作社同業，均表示信用合作
        社理監事當選所持有股金轉讓或退股，必先事前經理事會決議同意，且不許
        以部分股金轉讓為慣例，多數信用合作社章程關於此節規範，亦較前述信用
        合作社代表理監事及經理人應具備資格條件及選聘辦法嚴格，蓋為健全信用
        合作社之經營，維護社員及存款人權益而設，訴外人周明德於被告公司擔任
        理事一職，至八十八年十二月二十八日卸任，其投資股金竟從四百六十萬一
        千元減為五十萬元，股金之查額明顯過鉅，如何能轉讓股金？是否事先經被
        告理事會同意？有無會議記錄？其轉讓股金行為是否違反法律或被告章程？
        諸多疑點，均有待被告提出相關證物並說明。
  （六）依新修正民事訴訟法第二百四十七條立法理由：關於確認之訴，將原條文「
        成立或不成立」之字樣刪除，使就法律關係（包括法律關係成立或不成立，
        法律關係存在或不存在）有即受確認判決之法律上利益者，均得提起確認之
        訴，以應實際之需要。故原告所提確認之訴係確認訴外人周明德對被告持有
        股金，則被告是否持有訴外人周明德之股金，或於數額有爭議或有其他抗辯
        事由時，即為法律關係基礎事實存有爭議，況被告既對執行法院所為之扣押
        命令聲明異議，則原告法律上之地位，因被告之異議已生不安之危險，是原
        告自得依強制執行法第一百二十條規定、民事訴訟法第二百四十七條第一項
        規定，提起本件確認之訴。
  （七）被告之卸任理事周明德，終有辦理股金減退之時，此時原告所為強制執行程
        序方成為終局執行之強制執行，且強制執行法第一百一十五條第一項所謂「
        債務人對於第三人之金錢債權」，並未排除附有條件、期限之債權，此觀同
        法第一百一十五條第三項甚明，原告實施假扣押之目的乃在保全日後之終局
        強制執行，換言之，訴外人周明德對被告於一定期限內所負連帶清償責任，
        原告並不爭執，但前述一定期限屆滿後，原告自得依據執行名義之內容對系
        爭股金予以收取。
  （八）按確認法律關係之訴，非原告有即受確認判決之法律上利益者，不得提起之
        ，確認證書真偽或為法律關係基礎事實存否之訴，亦同，民事訴訟法第二百
        四十七條第一項定有明文。所謂即受確認判決之法律上利益，指因法律關係
        之存否不明確，致原告在私法上之地位有受侵害之危險，而此項危險得以對
        於被告之確認判決除去之者，始為存在（最高法院四十二年台上字第一０三
        一號、五十二年台上字第一九二二號判例），本件原告主張訴外人對被告持
        有股金，聲請本院民事執行處對被告核發扣押命令，禁止訴外人周明德就其
        對被告之股金範圍內轉讓或其他處分之行為，並禁止被告就扣押之股金為移
        轉過戶之行為，而被告於法定期間十日內已聲明異議，原告倘不依執行法院
        通知對被告起訴，前揭執行法院所為扣押命令，即有遭撤銷之虞，被告於執
        行命令撤銷後即可任意准由訴外人周明德就其股金為移轉過戶之行為，原告
        之債權可能不保，是原告於私法上之地位，顯已因被告之異議，致生不安之
        危險，原告自有提起本件確認之訴之必要。
  （九）原告不否認系爭股金之清償期尚未屆至，清償條件尚未成就，故僅請求執行
        法院核發扣押命令，而未一併請求核發收取命令，惟訴外人對被告現時即持
        有股金，並非現時尚未持有股金，須待某一期限屆至或條件成就時，始持有
        股金，應無疑義。被告竟謂訴外人對被告債權之法律關係須待將來條件成就
        或期限屆至時始為存在，顯有誤會。
三、證據：提出本院八十八年度促字第一三五四一號支付命令、國稅局歸戶財產查詢
    單、本院八十八年度執字第二三０四二號扣押命令、保證責任台南市第五信用合
    作社聲明異議函等件影本。
乙、被告方面：
一、聲明：求為判決原告之訴駁回。
二、陳述：
  （一）確認之訴，除確認證書真偽外，應以法律關係為訴訟標的，此觀民事訴訟法
        第二百四十七條之規定自明，故單純之事實不得為確認之訴之訴訟標的（最
        高法院三十七年上字第五九八七號判例參照），惟被告所提之確認之訴係確
        認訴外人即原告之債務人周明德對被告之社股存在，而社股之存在與否本屬
        一種事實，不得為確認之訴之訴訟標的，足見原告訴權存在要件不具備，其
        訴不合法。
  （二）又民事訴訟法第二百四十七條所謂即受確認判決之法律上利益，係指因法律
        關係之存在不明確，致原告在私法上之地位有受侵害之危險，而此項危險得
        以對於被告之確認判決除去之者而言，故確認法律關係成立或不成立之訴，
        茍具備前開要件，即得謂有即受確認判決之法律上利益（最高法院四十二年
        台上字第一０三一號判例參照）。易言之，確認之訴須具備確認利益始得提
        起，原告之債務人周明德為被告已卸任未滿一年之理事，依信用合作社社員
        代表理監事及經理人應具備資格條件及選聘辦法第七條第三項規定，理事於
        卸任一年後，報經縣市主管機關（直轄市為財政局）備查後，始得辦理該條
        第一項股金之減退，而該股金係為擔保信用合作社法規定理事、監事應負之
        責任，如對信用合作社之損害賠償或信用合作社不能清償存款債務時，理事
        應負連帶清償之責，以健全信用合作社經營，維護社員及存款人權益，亦即
        訴外人周明德所繳之股金須俟卸任一年後，且無依信用合作社法規定應負之
        責任時，始得請求減退。復依財政部八十七年四月二十四日台財融第八七一
        ０一四一二號函亦認為該股金之發還因債務之履行期尚未屆至且條件尚未成
        就，顯有其他得對抗債務人請求之事由，故被告得拒絕返還上開股金，而原
        告亦無法就該筆股金受償，自屬當然。如鈞院認原告得為確認社股存在，雖
        被告與周明得之社股存在與否不明確，致原告之債權得否受償有侵害危險，
        惟此項危險並無法得以對被告之確認判決除去，縱使被告與周明德間之社股
        存在，原告之債權仍因被告無給付義務而無法受償。此益徵原告無確認利益
        ，自不得提起確認之訴。
  （三）若原告之確認之訴合法，然被告對原告確認社股之範圍仍有爭議，訴外人周
        明德存在於被告之社股僅五十萬元，非原告所稱之四百六十萬一千元。
  （四）被告雖對執行法院核發之扣押命令聲明異議，原告為免該假扣押命令遭撤銷
        依強制執行法第一百二十條縱有提起訴訟必要，惟其所提確認之訴仍必須符
        合民事訴訟法規定具備確認利益之要求，然本件縱使上開扣押命令遭法院撤
        銷，原告對訴外人周明德之債權並不因扣押命令之被撤銷而受影響，則原告
        私法上之地位根本未受侵害，僅其執行方法不當，原告仍可另擇其他適當方
        法執行。
  （五）本院八十八年執字第二三０四三號執行命令係依強制執行法第一百一十五條
        對被告發扣押命令，若被告不於期間依同法第一百一十九條第一項聲明異議
        ，執行法院將依第一百一十五條第二項進行換價程序，就其執行效果而言係
        屬終局執行，與假扣押程序僅為保全日後之強制執行而無換價行為迴然不同
        ，再者，執行法院發扣押命令時，並未調查債權或其他財產權是否存在及其
        數額，因此需藉第三債務人於扣押命令後，對債權或其他財產權之存在與否
        與數額為聲明，以確定債權等是否存在，進而決定是否為換價行為以及採何
        種換價行為，故第三人得為聲明異議之權利。被告聲明異議之事由除對數額
        有爭議外，另有告知該債務之履行期未屆至條件未成就之功能，俾法院決定
        換價與否或換價之方式。反之，被告不聲明異議待至法院進行換價時，被告
        將陷於可能違反信用合作社社員代表理監事及經理人應具備資格條件及選聘
        辦法第七條第三項之窘境，而原告於準備書狀中所稱對被告僅係實施假扣押
        ，非要求現實給付，顯與實情不符。又由強制執行法第一百一十五條第三項
        可推知就債務人對第三人之金錢債權為執行時固未排除附有條件、期限之債
        權，惟上開規定並無法剝奪第三人聲明異議之權利，依強制執行法第一百一
        十九條第一項規定聲明異議之事由須為不承認債務人之債權或其他財產權之
        存在，或於數額有爭議。所謂不承認債務人之債權存在，依學者見解包括債
        權附有條件、期限或對待給付，而不願清償者，亦應依本條為聲明，況且被
        告對原告所主張之數額仍存有爭議。
  （六）訴外人周明德係於八十七年三月二十三日就任被告之理事，依信用合作社社
        員代表理監事及經理人應具備資格條件及選聘辦法第四十八條之一規定：本
        辦法於中華民國八十七年八月十八日修正前已在任之理事、監事於任期屆滿
        前，得依修正前第七條、第八條之規定辦理。而修正前同法第七條第一項規
        定：理事、監事當選就任二個月內，全體理事、監事已繳股金總額不得少於
        就任時前一年底信用合作社實收股金總額之百分之十五，至於各理、監事單
        獨所認之股金為何，在不違反修正後同法第四十六條之前提下，則非所問。
        與修正後第七條第一項必須個別認繳股金超過上開條件復除以全體理事、監
        事總人數之平均數額之規定不同。據周明德股金變動明細表可知其就任時股
        金共六百九十萬一千元，然八十七年十二月十五日周明德向被告提出轉讓股
        金與另一理事之要求，被告據前開規定認為其轉讓與另一理事，於任期內並
        不影響總實股比率百分之十五，且被告章程亦無禁止轉讓之相關規定，遂同
        意周明德將股金出讓，並呈報理事會，被告為慎重起見特將此轉讓股金之事
        向台南市政府報備，有台南市政府核發之八八南市財金字第六三九二三號函
        足憑，時至八十七年十二月十五日周明德股金僅剩五十萬，又依同法第四十
        六條第一項規定：社員代表理事、監事於任期內發生或不符第四條或第五條
        情事之一者，解任之。其中第五條第三款規定理事過去一年認繳股金須維持
        五十萬元以上，故周明德於八十八年十二月十八日卸任時一直維持五十萬元
        之股金，核被告所為悉據法律相關規定，實無違法情事，而原告所提國稅局
        資料乃八十六年前者，遂會發生與被告主張出入甚大之情形。
  （七）訴成立前提本須當事人間就私法上之權利義務存有紛爭，若被告自始不爭執
        原告主張，該事件根本無訟爭必要，訴自不成立。又此次民事訴訟法修正將
        原條文「成立或不成立」字樣刪除，以確立法律關係存在或不存在得為確認
        ，惟該法律關係仍須限於現在之法律關係，而將來可能法生之法律關係或已
        消滅之法律關係，無即受確認判決之法律上利益，自不得為確認。法律關係
        之存在與否既繫於其法律行為之生效要件是否具備，而被告以為抗辯之條件
        、期限又屬法律行為之特別生效要件，原告既不否認被告對訴外人之債務附
        有條件且條件尚未成就，則訴外人對被告債權之法律關係須待將來條件成就
        且期限屆至始為存在，又條件成就與否並不確定，此徵原告之訴顯係確認將
        來可能發生之法律關係，其訴不合法自是當然。
  （八）民法所謂條件係指法律行為效力之發生或消滅繫於將來客觀上成就與否不確
        定之事實，故條件與期限最大的差別乃在於期限終會屆至但條件成就與否並
        不確定，縱條件成就僅係法律行為生效，訴外人得向被告請求返還股金與強
        制執行程序之終局執行效果無涉。
三、證據：提出周明德理事辭職書一份、社股明細表一份、章程一份、台南市政府函
    一份為證。
    理    由
甲、程序方面：
    按確認法律關係之訴，非原告有即受確認判決之法律上利益者，不得提起之，確
    認證書真偽或為法律關係基礎事實存否之訴，亦同，民事訴訟法第二百四十七條
    第一項定有明文。所謂即受確認判決之法律上利益，指因法律關係之存否不明確
    ，致原告在私法上之地位有受侵害之危險，而此項危險得以對於被告之確認判決
    除去之者，始為存在（最高法院四十二年台上字第一０三一號、五十二年台上字
    第一九二二號判例），本件原告主張訴外人對被告持有股金，聲請本院民事執行
    處對被告核發扣押命令，禁止訴外人周明德就其對被告之股金範圍內轉讓或其他
    處分之行為，並禁止被告就扣押之股金為移轉過戶之行為，而被告於法定期間十
    日內已聲明異議，原告倘不依執行法院通知對被告起訴，前揭執行法院所為扣押
    命令，即有遭撤銷之虞，被告於執行命令撤銷後即可任意准由訴外人周明德就其
    股金為移轉過戶之行為，原告之債權可能不保，是原告於私法上之地位，顯已因
    被告之異議，致生不安之危險，原告自有依強制執行法第一百二十條之規定提起
    本件確認之訴之必要，核先敘明。
乙、得心證之理由：
一、原告起訴主張：第三人周明德前為案外人周俊璋向原告借款四千萬元，簽具保證
    書作為連帶保證人，詎上開借款僅付息至八十七年十二月二十六日，經原告多次
    催繳本息，均未前來清償，遂就上開借款暨保證債務向本院聲請發支付命令，並
    經確定在案。因第三人周明德對原告負有保證債務尚未清償，是原告曾依法向國
    稅局聲請查詢第三人周明德之財產、所得明細資料，依國稅局所交付之財產明細
    顯示，第三人周明德對被告應有社股四百六十萬一千元存在，原告依前開財產明
    細所載，向本院執行處聲請強制執行，並經本院執行處以八十八年度執字第二三
    ０四二號執行事件，就第三人周明德對被告前開社股核發扣押命令，詎被告竟向
    民事執行處提出聲明異議，本院民事執行處乃函命原告提起訴訟，為此，提起本
    訴請求確認第三人周明德對於被告之社股債權在四百六十萬一千元範圍內存在等
    語。被告則以：伊並不否認訴外人周明德對伊有社股債權存在，原告起訴欠缺保
    護必要，且訴外人周明德為被告已卸任未滿一年之理事，依信用合作社社員代表
    理監事及經理人應具備資格條件及選聘辦法第七條第三項規定，理事於卸任一年
    後，報經縣市主管機關（直轄市為財政局）備查後，始得辦理該條第一項股金之
    減退，而該股金係為擔保信用合作社法規定理事、監事應負之責任，如對信用合
    作社之損害賠償或信用合作社不能清償存款債務時，理事應負連帶清償之責，以
    健全信用合作社經營，維護社員及存款人權益，亦即訴外人周明德所繳之股金須
    俟卸任一年後，且無依信用合作社法規定應負之責任時，始得請求減退。且周明
    德於八十七年十二月十五日向被告提出轉讓股金與另一理事之要求，被告據前開
    規定認為其轉讓與另一理事，於任期內並不影響總實股比率百分之十五，且被告
    章程亦無禁止轉讓之相關規定，遂同意周明德將股金出讓，並呈報理事會，被告
    為慎重起見特將此轉讓股金之事向台南市政府報備，時至八十七年十二月十五日
    周明德股金僅剩五十萬元等語，資為抗辯。
二、原告主張：因第三人周明德對其負有保證債務尚未清償，其向本院聲請核發支付
    命令，經本院以八十八年度促字第一三五四一號核發支付命令確定在案，且原告
    曾依法向國稅局聲請查詢第三人周明德之財產、所得明細資料，依國稅局所交付
    之財產明細顯示，第三人周明德對被告應有社股存在，原告依前開財產明細所載
    ，向本院執行處聲請強制執行，並經本院執行處以八十八年度執字第二三０四二
    號執行事件，就第三人周明德對被告前開社股核發扣押命令，經被告向本院民事
    執行處提出聲明異議，本院民事執行處乃函命原告提起訴訟等事實，業經提出本
    院八十八年度促字第一三五四一號支付命令、國稅局歸戶財產查詢單、本院八十
    八年度執字第二三０四二號扣押命令、保證責任台南市第五信用合作社聲明異議
    函等件影本為證，被告訴外人周明德對於被告有社股債權存在一節，亦不爭執，
    堪認原告主張為真實。
三、按第三人不承認債務人之債權或其他財產權之存在，或於數額有爭議或有其他得
    對抗債務人請求之事由時，應於接受執行法院命令後十日內，提出書狀，向執行
    法院聲明異議；第三人依前條第一項規定聲明異議者，執行法院應通知債權人，
    債權人對於第三人之聲明異議認為不實時，得於收受前項通知後十日內向管轄法
    院提起訴訟，並應向執行法院為起訴之證明及將訴訟告知債務人；債權人未於前
    項規定期間內為起訴之證明者，執行法院得依第三人之聲請，撤銷所發執行命令
    ，強制執行法第一百十九條第一項、第一百二十條第一項、第二項、第三項分別
    定有明文。本件被告於原告向本院民事執行處聲請執行，禁止訴外人周明德就其
    對被告存有之股金範圍內為轉讓或其他處分行為時，經被告聲明異議，已如前述
    ，則原告依本院民事執行處函命提起本件訴訟，即屬於法有據。惟被告抗辯：周
    明德於八十七年十二月十五日向被告提出轉讓股金與另一理事之要求，經被告同
    意，呈報理事會並向台南市政府報備，時至八十七年十二月十五日周明德股金僅
    剩五十萬元等語，業據提出周明德理事辭職書一份、社股明細表一份、章程一份
    、台南市政府函一份為證，原告雖以與上開國稅局財產歸戶清冊內容不符而對轉
    讓過程加以質疑，然原告所提之財產歸戶清冊內容係八十六年間資料，而第三人
    周明德則係在八十七年十二月十七日始將渠持股轉讓予訴外人潘森吉，僅餘五十
    萬元之股金存在，有轉讓申請書及社股明細表附卷為憑，被告並將該轉讓情事，
    函報台南市政府，經台南市政府核准備查在案，有台南市政府八十八年一月十八
    日八八南市財金字第六三九二三號函附卷足參，且核被告章程亦無禁止轉讓之相
    關規定，是被告抗辯：訴外人周明德股金經轉讓後僅餘五十萬元等語，即堪採信
    。
四、末按就債務人對於第三人之金錢債權為執行，執行法院應依職權禁止債務人收取
    或為其他處分，並禁止第三人向債務人清償，金錢債權因附條件或期限，致難依
    前項之規定辦理者，執行法院得依聲請，準用對於動產執行之規定拍賣或變賣，
    強制執行法第一百一十五條第一項、第三項定有明文。據此，應認該條所謂「債
    務人對於第三人之金錢債權」，並未排除附有條件、期限之債權。是以，倘訴外
    人周明德對被告確有債權存在，該債權何時可請求，第三人何時應給付或請求與
    給付有無其他條件限制，均非所問，即不得以之為理由否認其為執行標的。而本
    件訴外人周明德對被告有五十萬元之股金債權存在，已如前述，則原告起訴請求
    確認訴外人周明德對被告之社股債權在五十萬元之範圍內存在，即有理由。被告
    辯稱：訴外人周明德為被告已卸任未滿一年之理事，依信用合作社社員代表理監
    事及經理人應具備資格條件及選聘辦法第七條第三項規定，理事於卸任一年後，
    報經縣市主管機關備查後，始得辦理該條第一項股金之減退，今期限尚未屆至，
    無法為確認標的云云，顯不足採。
五、綜上所述，本件訴外人周明德對於被告確有五十萬元之社股債權存在，從而，原
    告請求確認訴外人周明德對被告之社股債權在五十萬元之金額範圍內存在，洵屬
    有據，應予准許。逾此範圍之請求，則無理由，應予駁回。
丙、結論：原告之訴為一部有理由，一部無理由，依民事訴訟法第七十九條但書，判
    決如主文。
中      華      民      國    八十九    年      六      月      五      日
                                臺灣臺南地方法院民事第一庭
~B法      官  李杭倫
右為正本係照原本作成
如對本判決上訴，須於判決送達後廿日內向本院提出上訴狀
中      華      民      國    八十九    年      六      月      五      日
~B法院書記官  汪維屏


司法院資訊處製作；財團法人民間司法改革基金會備份。
